【裁判字號】    98,重上更(三),132
【裁判日期】    990422
【裁判案由】    妨害自由
【裁判全文】
臺灣高等法院臺中分院刑事判決   98年度重上更(三)字第132號
上  訴  人
即  被  告  庚○○原名蘇桓）.
選任辯護人  吳金棟律師
上列上訴人因妨害自由案件，不服臺灣臺中地方法院92年度訴緝
字第134號中華民國92年4月25日第一審判決（起訴案號：臺灣臺
中地方法院檢察署90年度偵字第21613號），提起上訴，經判決
後，由最高法院第三次發回更審，本院判決如下：
    主  文
原判決關於庚○○妨害自由及定應執行刑部分撤銷。
庚○○共同犯剝奪他人行動自由罪，處有期徒刑肆月，如易科罰
金，以銀元參佰元即新臺幣玖佰元折算壹日；減為有期徒刑貳月
，如易科罰金，以銀元參佰元即新臺幣玖佰元折算壹日。
    事  實
一、庚○○（即蘇桓）、丙○○、己○○（上二人均經判處罪刑
    確定在案）為再生商業信用服務股份有限公司（下稱再生公
    司）之員工，因再生公司受林禮館之託向蔡遠志催討欠款新
    臺幣（下同）三百二十八萬七千七百元，後雙方協議以蔡遠
    志在臺中縣太平市○○○路84之1號倉庫（下稱倉庫）之貨
    物抵充債務，蔡遠志之妻甲○○遂與庚○○及丙○○、己○○約定於民國（下同）90年10月4日下午1時許至上址點交貨
    物。詎甲○○騎乘機車依約抵達上址，庚○○與丙○○、己○○竟基於共同犯意聯絡，強行取去甲○○所騎乘機車之鑰
    匙，並立即合圍甲○○進入倉庫內，復脅迫以要綁架其子女
    等情事，逼令甲○○向親友籌款五十萬元始能離去，以此非
    法方法剝奪甲○○之行動自由。甲○○迫不得已撥打電話予
    蔡遠志之胞姊戊○○，請戊○○代為籌款五十萬元，通話中
    戊○○察覺有異，乃報警處理。嗣於同日下午2時許，臺中
    縣警察局霧峰分局新平派出所警員丁○○、鄭世德、張項凱
    、任祥偉（上二人時為替代役男）四人據報後，趕至現場，
    於同日下午4時左右護送甲○○至戊○○開設之宜欣托兒所
    後，甲○○始得脫困。
二、案經甲○○訴由臺中縣警察局霧峰分局報請臺灣臺中地方法
    院檢察署檢察官偵查起訴。
    理  由
壹、程序部分（證據能力）：
    按被告以外之人於審判外之陳述雖不符刑事訴訟法第一百五
    十九條之一至之四之規定，而經當事人於審判程序同意作為
    證據，法院審酌該言詞陳述或書面陳述作成時之情況，認為
    適當者，亦得為證據；當事人、代理人或辯護人於法院調查
    證據時，知有刑事訴訟法第一百五十九條第一項不得為證據
    之情形，而未於言詞辯論終結前聲明異議者，視為有前項之
    同意，同法第一百五十九條之五定有明文。本件下列引用之
    證人證言及書證，業經本院審理時予以提示並告以要旨，檢
    察官、上訴人即被告（以下稱被告）庚○○及其選任辯護人
    於本院審理時並無異議，本院審酌該等言詞及書面證據作成
    時之情況均無何不當，均有證據能力。
貳、實體部分：
一、認定犯罪事實所憑之證據及理由：
    訊之被告庚○○固坦承夥同丙○○、己○○於上開時地與甲○○商談債務問題，然否認有何妨害自由犯行。辯稱：渠等
    並未強行取去甲○○所騎乘機車之鑰匙，未將甲○○強拉至
    倉庫內，亦未脅迫甲○○須向親友籌款五十萬元始能離去，
    而剝奪其行動自由云云。經查：
  (一)證人即告訴人甲○○於90年10月13日警訊時證稱：「90年10
    月4日下午1時左右，在臺中縣太平市○○○路84之1號，我
    拿貨品讓渡書請再生公司簽名點交，結果再生公司不簽名點
    交，反而被限制行動，叫我向親朋好友馬上調臺幣五十萬現
    金，是己○○拿行動電話給我，在我未打電話時，蘇桓（即
    庚○○）稱『要綁架我子女』，另稱『要帶我回梅川東路總
    公司放蛇咬我，向我噴檳榔汁，要我被賣到臺北當妓女』，
    而己○○跟另一男子稱『明的不打婦孺，而暗的有很多招數
    』，後因恐懼之下才打給我大姊（指夫蔡遠志之胞姊戊○○
    ），而我大姊問是否被控制行動，是否要報警處理，結果新
    平派出所四名員警才到我公司解救我出來」、「90年10月4
    日下午1時左右，至90年10月4日下午4時左右員警到場才解
    困．．．我也不能離開，並拿我的機車鑰匙，讓我不能離開
    」等語（見90年度偵字第21613號偵查卷第38至39頁）；證
    人甲○○於本院審理時到場具結證稱：「（辯護人問：在90
    年10月4日你有無打電話給你的親戚戊○○，請她報案？）
    有。」、「（辯護人問：你請她報案的內容？）我跟她講說
    我在倉庫裡面沒有辦法出來，請她跟警察講，並請她籌錢五
    十萬元我才可以出來。」、「（辯護人問：你打過這個電話
    ，後來警察到倉庫，大概隔了多久？）警察來差不多半個小
    時。」、「（辯護人問：警察到現場的時候，你的位置在倉
    庫的哪裡？）我在鐵門裡面看到警察來，我趕快跑出來。」
    、「（辯護人問：警察來的時候，倉庫的門是開或關著的？
    ）鐵門本來是關著的，被告他們來把鐵門撬開，所以警察來
    的時候鐵門是開著的。」、「（辯護人問：你的機車鑰匙怎
    麼來的？）我騎機車到倉庫，一到門口，他們就把我的機車
    鑰匙拔走。」、「（辯護人問：機車鑰匙拔走，後來你要騎
    機車離開的時候，是誰交給你？）是警察跟他們拿的。」、
    「（檢察官問：警員丁○○在審理的時候證稱，她到的時候
    你就在路旁，所指為何？）警察到的時候，我看到警車就趕
    快跑到路旁，倉庫就在馬路旁邊，被告他們也跟著出來。」
    、「（檢察官問：證人丁○○稱他們到的時候，你說沒事沒
    事，所指為何？」我要求警察把我送回去，我沒有說沒事沒
    事，沒事是再生公司的人講的。」、「（檢察官問：警員丁○○在地檢署91年3月4日偵查中的時候說：『我們到現場時
    甲○○才從門外進來。當時甲○○都沒有說話，他只要求我
    們護送他到宜欣托兒所，他騎機車我們跟在後面。』所指為
    何？）警員一到那裡，我就從倉庫跑出來，那裡只有一道鐵
    門，門是開著，我不是從門外進來的。」、「（法官問：在
    90年10月4日案發當天，你進去倉庫是你自己自行進入，還
    是被告等人（再生公司的人）強拉你進去倉庫？）因為我一
    到機車鑰匙就被拔走，他們就請我進去裡面坐，有沒有拉我
    ，我忘記了。」、「（法官問：『他們就請我進去裡面坐』
    ，你剛才講的這句話的意思是指，你本來就要進去，只是他
    們請你進去，還是你一到時候，你本來要進去，他們就把機
    車鑰匙搶走，所以你是被迫要進去倉庫？）我那天去本來就
    是要去倉庫點貨給他們，但是我一到，他們就把機車鑰匙搶
    走，我心理很害怕，要回頭回家，但是機車鑰匙被他們搶走
    ，他們人多勢眾，四、五個大男人，就很兇要我進去裡面坐
    ，講什麼話我已經忘了，我只好進去了，他們四、五個人圍
    著我一起進去。」、「（法官問：你在檢察官那邊有講說：
    『90年10月4日下午到倉庫去是要點交貨物給對方。他們不
    讓我回去，也有拿走我的機車鑰匙。我也不敢離開也不能離
    開。他們有說馬上籌五十萬元不然要綁你的兒女，放蛇咬你
    ，他們人多勢眾我很害怕。他們叫我打電話給戊○○籌錢，
    戊○○問我是否在倉庫，我說是，戊○○就知道我被限制行
    動自由，打電話報警。之後警員就到了，警察沒有處理只有
    護送我離去。』這些話是否實在？【提示台中地方法院檢察
    署90年度偵字第21613號卷第94頁】）實在。」、「（法官
    問：在場被告是否當天在場的討債公司人員其中的一人？）
    是。」、「（審判長問：當天你有無打電話給戊○○？）有
    。」、「（審判長問：你打電話給他，你怎麼告訴她的？）
    我說我在倉庫，要他趕快籌錢五十萬元，我才可以走。」、
    「（審判長問：戊○○怎麼回答？）他說你是不是被限制行
    動，我不敢講，只能說哼哼哼。」、「（審判長問：戊○○
    除了問你這個以外，有無講其他的話？）她就說她知道處理
    了。」、「（審判長問：戊○○有無問你說要不要報警？）
    有，我說好。」等語（見本院卷第108至111頁）。
  (二)證人戊○○於本院審理時到場具結證稱：「（辯護人問：90
    年10月4日你的親戚甲○○請你向警局報案，經過情形為何
    ？）報案是好幾次，因為再生公司經常來亂。那天甲○○被
    再生公司的人控制，她很緊急的打電話跟我求救，我就去報
    案。」、「（辯護人問：甲○○打電話給你，在電話的口氣
    你聽起來是什麼感覺？）可能是受到威脅，我也很害怕，所
    以打電話給警察。」、「（檢察官問：甲○○在電話中有無
    跟你說要籌五十萬元？）因為太多次了，連我弟弟蔡遠志也
    被綁架，所以我不知是哪一次。」、「（法官問：你之前有
    證述說：『他（指甲○○）下午我忘記他幾點打電話過來，
    我有感覺情況不妙，我主動問他說你是否被押住了，要不要
    報警，他回答我是《被押住》要《報警》，我就打電話給新
    平派出所，我人沒有過去。』你說過的這段話是否實在？【
    提示台中地方法院檢署90年度偵字第21613號卷第95頁】）
    實在，那時離案發比較近，記的比較清楚。」等語（見本院
    卷第112至113頁）。
  (三)依證人甲○○、戊○○上開證述，參諸證人即同案被告己○○於警詢時亦證稱：「我有拿行動電話請她（指甲○○）調
    臺幣五十萬清償債務」等語（見90年度偵字第21613號偵查
    卷第25頁），再綜核甲○○與蔡智信（蔡遠志之胞兄）陸續
    與再生公司所簽訂之協議書、讓渡書、甲○○寄送予林禮館
    之存證信函（同上偵卷第54至58頁、第63至70頁），可知雙
    方均已同意由蔡遠志提供土地二筆、房屋一筆、車牌號碼
    R4-517號貨車一部、倉庫內全數貨物以抵償債務，再生公司
    並業於90年9月30日已取得倉庫貨物所有權及將貨車開走，
    雙方就債務之解決方案既已達成合意並立據，且案發當日係
    為點交倉庫貨物而前往倉庫會面，若非受有強暴、脅迫，甲○○豈有自動撥打電話請親友再額外籌款五十萬元以償付債
    務而自陷於更不利益之可能，更無當場請求員警護送其離開
    之理。至當日到場處理之員警丁○○、鄭世德、張項凱、任
    祥偉四人，雖證人即較早到場之丁○○證稱：「（到場時）
    她（指甲○○）站在外面，我們（指丁○○及張項凱）一到
    現場就看到他們都在外面。我當時去到現場，與他們在外面
    說話」等語（本院更(一)審卷第37至38頁），證人即較後到場
    之鄭世德證稱：「我與任祥偉到場時，甲○○、己○○等人
    都在馬路旁，我沒有進入到倉庫裡面」等語（本院更(一)審卷
    第39頁），然觀諸該二證人所證，員警到達現場時，甲○○
    及被告等人均已身在倉庫外面，員警到達現場，顯已在甲○○所指訴在倉庫內遭受妨害自由之不法待遇完畢之後，自不
    能以員警所見犯行完結後之情狀，據為有利被告之認定。綜
    上所述，被告所辯，要屬事後卸責之詞，不足採信。本件事
    證至為明確，被告犯行堪予認定。
二、比較新舊法部分：被告行為後，刑法業於94年2月2日修正公
    布，並於95年7月1日施行（刑法第四十一條復於98年12月30
    日修正公布，99年1月1日生效）。刑法修正後比較新舊法，
    應就罪刑有關之共犯、未遂犯、想像競合犯、牽連犯、連續
    犯、結合犯，以及累犯加重、自首減輕暨其他法定加減原因
    （如身分加減）與加減例等一切情形，綜其全部罪刑之結果
    而為比較（最高法院95年度第8次刑庭會議決議參照）。茲
    比較新舊法之適用如下：
  (一)法定刑中罰金刑部分：修正後刑法第三十三條第五款規定：
    「罰金：新臺幣一千元以上，以百元計算之」，與修正前刑
    法第三十三條第五款規定：「罰金：一元以上」相較，修正
    前之規定有利於被告。
  (二)法定刑中罰金刑提高標準之新舊法適用：被告行為後，刑法
    施行法第一條之一於95年6月14四日經以華總一義字第09500
    085181號令修正公布增訂。修正增訂之刑法施行法第一條之
    一規定「中華民國94年1月7日刑法修正施行後（按指95年7
    月1日），刑法分則編所定罰金之貨幣單位為新台幣。94年1
    月7日刑法修正時，刑法分則編未修正之條文定有罰金刑者
    ，自94年1月7日刑法修正施行後，就其所定數額提高為三十
    倍。但72年6月26日到94年1月7新增或修正之條文，就其所
    定數額提高為三倍」。而本件被告所犯刑法第三百零二條第
    一項之罪，其法定刑有罰金刑，且為刑法分則編未修正之條
    文而定有罰金刑者；於刑法施行法第一條之一修正增訂前，
    其貨幣單位為銀元，罰金刑之提高標準應適用罰金罰鍰提高
    標準條例第一條之規定「依法律應處罰金、罰鍰者，就其原
    定數額得提高為二倍至十倍。」而再依現行法規所定貨幣單
    位折算新臺幣條例第二條規定「現行法規所定金額之貨幣單
    位為圓、銀元或元者，以新臺幣元之三倍折算之。」如換算
    為新台幣，則該條法定刑罰金刑部分，與適用刑法施行法第
    一條之一規定提高三十倍之結果相同。比較新舊法適用之結
    果，其關於上開刑法第三百零二條第一項之罪法定刑為罰金
    部分之提高標準，新舊法均無不利之情形，故依刑法第二條
    第一項前段規定，自應適用行為時之法律即罰金罰鍰提高標
    準條例第一條及現行法規所定貨幣單位折算新臺幣條例第二
    條之規定。
  (三)刑法第四十一條第一項易科罰金部分：94年2月2日修正95年
    7月1日施行前刑法第四十一條第一項前段規定：「犯最重本
    刑為五年以下有期徒刑以下之刑之罪，而受六個月以下有期
    徒刑或拘役之宣告，因身體、教育、職業、家庭之關係或其
    他正當事由，執行顯有困難者，得以一元以上三元以下折算
    一日，易科罰金」【依被告行為時之罰金罰鍰提高標準條例
    第二條前段（現已刪除）規定，就其原定數額提高為一百倍
    折算一日，本件被告等行為時之易科罰金折算標準，應以銀
    元三百元折算一日，經折算新臺幣最高為新臺幣九百元折算
    一日】，與此次修正後及98年12月30日修正99年1月1日生效
    之刑法第四十一條第一項前段規定：「犯最重本刑為五年以
    下有期徒刑以下之刑之罪，而受六個月以下有期徒刑或拘役
    之宣告者，得以新臺幣一千元、二千元或三千元折算一日，
    易科罰金」比較，以94年2月2日修正95年7月1日施行前之規
    定有利於被告。
  (四)刑法第二十八條關於共犯之規定，由原條文：「二人以上共
    同實施犯罪之行為者，皆為正犯」，修正為：「二人以上共
    同實行犯罪之行為者，皆為正犯」，法條將「實施」修改為
    「實行」，並無礙於現行實務處罰「共謀共同正犯」之立場
    。本件適用用修正前刑法第二十八條規定，對被告等並無不
    利。
  (五)經綜合前述各項罪刑法律變更，依刑法第二條第一項規定，
    整體為「從舊從輕」之比較結果，應一體適用被告行為時即
    修正前刑法之規定，較有利於被告。
三、核被告所為，係犯刑法第三百零二條第一項之剝奪他人行動
    自由罪。被告與丙○○、己○○間，就上開犯行，有犯意聯
    絡及行為分擔，為共同正犯。原審予被告論科，固非無見，
    惟被告行為後，刑法業經修正並公布施行，原審未及為新舊
    法之比較適用，即有未當；又被告行為後，中華民國九十六
    年罪犯減刑條例業於96年7月16日施行，本件犯罪時間在96
    年4月24日以前，被告所犯刑法第三百零二條第一項之罪，
    非該條例第3條第1項所定不予減刑之罪，原審未及依中華民
    國九十六年罪犯減刑條例諭知減刑，亦有未洽，是被告上訴
    否認犯罪，雖無足採，然原判決既有可議，即應由本院予以
    撤銷改判。爰審酌被告年富力強，不思以正當方法賺取所需
    ，竟受僱於民間討債公司以非法方式索討債務，所犯惡性非
    輕，及告訴人受害程度、被告犯罪後態度等一切情狀，量處
    如主文所示之刑，併諭知易科罰金之折算標準，再依中華民
    國九十六年罪犯減刑條例之規定，減其宣告刑二分之一，暨
    諭知易科罰金之折算標準，以資懲儆。
四、被告涉犯恐嚇危害安全、加重誹謗罪部分，業經本院前審判
    決駁回上訴確定在案（本院九十二年度上訴字第一二五三、
    一二五四號），附此敘明。
五、據上論斷，應依刑事訴訟法第三百六十九第一項前段、第三
    百六十四條、第二百九十九條第一項前段，刑法第二條第一
    項前段、第三百零二條第一項、修正前刑法第二十八條、第
    四十一條第一項前段，修正前罰金罰鍰提高標準條例第一條
    前段、第二條，現行法規所定貨幣單位折算新臺幣條例第二
    條，中華民國九十六年罪犯減刑條例二條第一項第三款、第
    七條，判決如主文。
本案經檢察官乙○○到庭執行職務。
中    華    民    國    99    年    4     月    22    日
             刑事第十一庭 審判長法  官  郭  同  奇
                                法  官  洪  曉  能
                                法  官  許  冰  芬
上列正本證明與原本無異。
如不服本判決應於收受送達後十日內向本院提出上訴書狀，其未
敘述上訴之理由者並得於提起上訴後十日內向本院補提理由書（
均須按他造當事人之人數附繕本）「切勿逕送上級法院」。
                                書記官  蔡  嘉  萍
中    華    民    國    99    年    4     月    22    日
附錄：
刑法第三百零二條第一項：
私行拘禁或以其他非法方法，剝奪人之行動自由者，處五年以下
有期徒刑、拘役或三百元以下罰金。

司法院資訊處製作；財團法人民間司法改革基金會備份。
